臺灣桃園地方法院民事判決
110年度家繼訴字第24號
原      告  鍾芳蘭  



訴訟代理人  鄒玉珍律師
被      告  鍾季芬  
            鍾適丞  
            鍾舉任  

上列當事人間請求分割遺產事件，本院於民國111年3月11日言詞
辯論終結，判決如下：
    主  文
兩造就被繼承人鍾日秀如附表一所示之遺產，分割如附表一分割
方法欄所示。
原告其餘之訴駁回。
訴訟費用由兩造依附表三所示之應繼分比例負擔。
　　事實及理由
壹、程序方面：
    被告鍾季芬、鍾適丞、鍾舉任經合法通知，均未於言詞辯論
    期日到場，核無民事訴訟法第386條所列各款情形，依家事
    事件法第51條準用民事訴訟法之上開規定，爰依原告之聲請
    ，由其一造辯論而為判決。
貳、實體方面：　
一、原告主張：被繼承人鍾日秀於民國95年12月29日死亡，繼承
    人為配偶鍾陳定妹及子女鍾芳蘭、鍾季芬、鍾適丞、鍾舉任
    ，鍾陳定妹為原告鍾芳蘭之繼母，已於107年間死亡，其子
    女鍾季芬、鍾適丞、鍾舉任並未拋棄繼承，故其應繼分由被
    告鍾季芬、鍾適丞、鍾舉任繼承。鍾日秀所遺之臺灣銀行桃
    園分行存款業已分配，尚遺有如附表一、二所示之遺產及衍
    生之利益尚未分割，且原告自繼承後從未收到如附表二所示
    之租金，兩造現無法就鍾日秀之遺產協議分割，爰依法請求
    就被繼承人鍾日秀所留如附表一、二所示之遺產及衍生利益
    ，按兩造應繼分比例分割，分割方法如附表一、二所示等語
    。
二、被告鍾季芬、鍾適丞、鍾舉任經合法通知，未於言詞辯論期
    日到場，亦未提出書狀作何聲明或陳述。　　　
參、本院之判斷：
一、按遺產繼承人，除配偶外，依下列順序定之：⑴直系血親卑
    親屬，⑵父母，⑶兄弟姊妹，⑷祖父母；同一順序之繼承人有
    數人時，按人數平均繼承，但法律另有規定者，不在此限，
    民法第1138條、第1141條分別定有明文。又繼承人有數人時
    ，在分割遺產前，各繼承人對於遺產全部為公同共有；繼承
    人得隨時請求分割遺產，但法律另有規定或契約另有訂定者
    ，不在此限；公同共有物之分割，除法律另有規定外，準用
    關於共有物分割之規定；分割之方法不能協議決定，或於協
    議決定後因消滅時效完成經共有人拒絕履行者，法院得因任
    何共有人之請求，命為下列之分配：⑴以原物分配於各共有
    人，但各共有人均受原物之分配顯有困難者，得將原物分配
    於部分共有人，⑵原物分配顯有困難時，得變賣共有物，以
    價金分配於各共有人；或以原物之一部分分配於各共有人，
    他部分變賣，以價金分配於各共有人，民法第1151條、第11
    64條、第830條第2項、第824條第2項分別定有明文。是遺產
    分割，依民法第1164條、第830條第2項之規定，應由法院依
    民法第824條命為適當之分配，不受任何共有人主張之拘束
    （最高法院49年台上字第2569號判例意旨參照）。法院選擇
    遺產分割之方法，應具體斟酌公平原則、各繼承人之利害關
    係、遺產之性質及價格、利用價值及經濟效用、經濟原則及
    使用現狀、各繼承人之意願等相關因素，以為妥適之判決。
二、被繼承人鍾日秀於95年12月29日死亡，繼承人為配偶鍾陳定
    妹及子女鍾芳蘭、鍾季芬、鍾適丞、鍾舉任，而鍾陳定妹為
    原告鍾芳蘭之繼母，嗣於107年間死亡，其繼承人為其子女
    鍾季芬、鍾適丞、鍾舉任；又鍾日秀所遺之臺灣銀行桃園分
    行存款業已分配，尚遺有如附表一所示遺產未分配，業據提
    出財政部北區國稅局遺產稅免稅證明書、土地及建物登記謄
    本、戶籍謄本、除戶謄本、繼承系統表等件為證，被告已於
    相當時期受合法通知，既於言詞辯論期日不到場，亦未提出
    答辯書狀為爭執，依家事事件法第51條準用民事訴訟法第28
    0條第3項復準用同條第1項之規定，應視同自認，自堪信原
    告此部分主張為真實可採。至原告主張，被繼承人死亡後尚
    有附表二所示房屋（遺產）出租所衍生之利益（自95年12月
    29日起至110年2月28日租金收入）應列入為遺產分割而受分
    配乙節，惟按當事人主張有利於己之事實者，就其事實有舉
    證之責任，民事訴訟法第277條前段定有明文。原告雖主張
    附表二所示房屋有出租之事實，然其就上開房屋於95年12月
    29日起至110年2月28日間是否確有出租或租金債權存在乙節
    ，並未舉證以實其說，又原告雖提出其與承租人林育賢於10
    9年5月1日簽立附表二編號1房屋（桃園市○○區○○○街00號2樓
    ）之租賃契約書（租期自109年5月10日起至110年4月30日止
    ）影本為證，惟此無從證明上開房屋自始於95年12月29日起
    迄至110年2月28日均有出租之事實；抑且，依上開租約記載
    租金每個月為新臺幣（下同）3,000元，並記載109、5/10～1
    09、7/10，此與原告所稱實際租金為每月6,000元，因原告
    應繼分僅有4分之1所以收取每月1,500元租金且原告僅收取1
    09年5月10日至109年7月10日共3個月合計3,000元（見本院
    卷第97頁反面），其所收取金額與所述應得數額4,500元（6
    000×1/4＝1500，1500×3＝4500）亦不相符，是上開租約是否
    真正即屬有疑。抑且，附表二所示房屋縱於被繼承人死亡後
    有出租事實，而出租行為亦僅能由繼承人全體共同為之，且
    該租金收入亦僅全體繼承人得為收取，又此租金債權發生在
    被繼承人死亡後並非被繼承人之遺產，倘由其中一繼承人收
    取而有侵害其他繼承人權益，亦係受侵害者向該收取人得否
    主張返還不當得利之債權關係。是以，原告主張附表二所示
    房屋有出租所衍生之租金收益，除未能證明租金債權（收益
    ）確實存在外，又縱係存在亦非屬遺產，自不得列入本件遺
    產範圍分割，原告此部分主張，並無理由，應予駁回。
三、被繼承人死亡時遺有如附表一所示之不動產、汽車，每人應
    繼分如附表三所示，兩造對於本件遺產之分割未能達成協議
    ，迄今無法分割，爰依法請求裁判分割等語，查本件並無法
    律規定或兩造間另有不能分割之約定，原告本於繼承人之地
    位，訴請按兩造之應繼分比例裁判分割被繼承人之遺產，於
    法有據，應予准許。本院審酌各項遺產依應繼分比例分別共
    有之方式分割，亦屬遺產分割方法之一種，暨考量系爭遺產
    之性質、經濟效用及分割之公平性，且對各繼承人利益均屬
    相當，核屬公平，故原告請求被繼承人鍾日秀所遺不動產遺
    產，應依如附表一所示方法予以分割，而汽車部分採變價分
    割並按應繼分比例分配，較能兼顧兩造繼承人之利益，而屬
    適當。　
四、綜上所述，原告依民法第1164條規定請求分割附表一遺產，
    為有理由，應予准許，逾此範圍之請求，則無理由，應予駁
    回。末按因共有物分割、經界或其他性質上類似之事件涉訟
    ，由敗訴當事人負擔訴訟費用顯失公平者，法院得酌量情形
    ，由勝訴之當事人負擔其一部，民事訴訟法第80條之1定有
    明文。又分割遺產之訴，核其性質，兩造本可互換地位，本
    件原告請求分割遺產雖於法有據，然被告之應訴乃法律規定
    所不得不然，兩造顯均因本件訴訟而互蒙其利，為求公允，
    爰以兩造分配遺產之比例即兩造之應繼分，酌定本件訴訟費
    用之分擔，應屬公允。
五、訴訟費用負擔之依據：家事事件法第51條，民事訴訟法第80
    條之1、第85條第1項但書，判決如主文。
中    華    民    國   111    年    5    月     24    日
                  家事法庭    法  官  林文慧 
以上正本係照原本作成。
如對本判決上訴，須於判決送達後20日內向本院提出上訴狀。如
委任律師提起上訴者，應一併繳納上訴審裁判費。
中    華    民    國   111    年    5    月     24    日
                              書記官  蘇珮瑄

附表一：被繼承人鍾日秀所留之遺產
編號 項目 財產標示 面積、權利範圍 分割方法 1 土地 桃園市○○區○○段000地號 3113.51方公尺、 10000分之250 由兩造按附表三應繼分比例分割為分別共有。 2 土地 桃園市○○區○○段000地號 288.8平方公尺、 3387分之88  3 土地 桃園市○○區○○段000地號 37.74平方公尺、 3387分之88  4 土地 苗栗縣○○鄉○○段0000地號（重測前：苗栗縣○○鄉○○○段00地號） 1072平方公尺、 1080分之60  5 土地 苗栗縣○○鄉○○段0000地號（重測前：苗栗縣○○鄉○○○段00地號） 1937.56方公尺、 1080分之60  6 土地 苗栗縣○○鄉○○段0000地號（重測前：苗栗縣○○鄉○○○段00○0地號） 349平方公尺、 1080分之60  7 土地 苗栗縣○○鄉○○段0000地號（重測前：苗栗縣○○鄉○○○段00地號） 262平方公尺、 1080分之60  8 土地 苗栗縣○○鄉○○段0000地號（重測前：苗栗縣○○鄉○○○段00○00地號） 308.4平方公尺、 1080分之60  9 土地 苗栗縣○○鄉○○段0000地號（重測前：苗栗縣○○鄉○○○段000地號） 4674.27方公尺、 336分之24  10 土地 苗栗縣○○鄉○○段0000地號（重測前：苗栗縣○○鄉○○○段000地號） 3443.27方公尺、 1680分之120  11 建物 桃園市○○區○○段000○號（門牌號碼：桃園市○○區○○○街00號） 126.19平方公尺、全部  12 建物 桃園市○○區○○段000○號（門牌號碼：桃園市○○區○○○街000號3樓之12） 75.8平方公尺、 全部  13 車輛 汽車（車牌號碼：00-0000）  變價分割，由兩造按附表三應繼分比例分配 

附表二：被繼承人鍾日秀所留遺產之衍生利益
編號 項目 財產標示 金額（新臺幣） 分割方法 1 債權 桃園市○○區○○○街00號2樓租金（租期：95年12月29日起至110年2月28日止） 每月6,000元 由兩造按附表三應繼分比例分配 2 債權 桃園市○○區○○○街000號3樓之12租金（租期：95年12月29日起至110年2月28日止) 每月6,000元  

附表三：應繼分比例
編號 繼承人 應繼分 1 鍾芳蘭 5分之1 2 鍾季芬 15分之4 3 鍾適丞 15分之4 4 鍾舉任 15分之4